【裁判字號】    91,上訴,1798
【裁判日期】    920423
【裁判案由】    貪污治罪條例等
【裁判全文】
臺灣高等法院臺中分院刑事判決                  九十一年度上訴字第一七九八號
    上  訴  人  臺灣臺中地方法院檢察署檢察官
    上  訴  人
    即  被  告  甲  ○  ○
    選任辯護人  林  益  輝
    上  訴  人
    即  被  告  戊  ○  ○
    選任辯護人  梁  宵  良
    被      告  丁  ○  ○
    被      告  己  ○  ○
選任辯護人  楊  國  煜
右上訴人因被告貪污等案件，不服臺灣臺中地方法院九十一年度訴字第一四九八號中
華民國九十一年九月十八日第一審判決（起訴案號：臺灣臺中地方法院檢察署年度偵
字第六二八六號、第七四三三號、第七八三八號），提起上訴，本院判決如左：
    主      文
上訴駁回。
    事      實
一甲○○係台中縣龍井鄉竹坑村村長，負責辦理龍井鄉公所交辦之業務，並綜理村辦
  公室各項事務。緣亞洲水泥公司於民國（下同）八十八年間因儲煤廠延期遷移，影
  響龍井鄉竹坑村之環境，乃捐助龍井鄉竹坑村新台幣（下同）一百二十五萬元回饋
  金，作為該村建設基金，並匯入台中縣龍井鄉公所公庫內。村長甲○○遂向台中縣
  龍井鄉公所申請使用該基金，購買台中縣龍井鄉竹坑村之社區廣播系統及文康廣播
  器材，而由台中縣龍井鄉公所於八十八年四月十四日，簽准由龍井鄉公所民政課採
  購社區廣播系統及文康廣播器材等設備，再由龍井鄉公所於八十八年十二月十日，
  發文改由竹坑村村辦公處購置前開設備。村長甲○○職司處理前項設備之採購，竟
  為使達立電氣工程行及高立電器工程有限公司負責人戊○○順利標取該工程，意圖
  影響決標價格使其他廠商不為價格之競爭，乃與戊○○基於共同犯意之聯絡，由戊○○聯絡不知情之快通通信行負責人廖啟安提供擴大器等器材部分約十一萬元之報
  價金額，加上戊○○自行提供電纜線部分之報價金額後，製作快通通信行之估價單
  參與比價競標（關於以快通通信行名義製作估價單部分，已得廖啟安之允許。），
  戊○○另外取得不知情之拓誠水電工程有限公司（以下簡稱拓誠公司）負責人陳啟
  智同意，由其填製拓誠公司之估價單一紙，使估價高於快通通信行之估價，參與比
  價競標，復由甲○○先行製作曜陽水電工程有限公司（以下簡稱曜陽公司）之估價
  單一紙，估價之金額也高於快通通信行之金額，再傳真予不知情之曜陽公司負責人
  陳總任供其蓋章，而後將估價單送回甲○○參與比價競標，甲○○、戊○○二人即
  以此方法使曜陽公司與拓誠公司不為價格之競爭，以求配合由快通通信行得標。甲○○明知其未實際訪價，僅以上述三家估價單進行形式上之虛偽比價作業，即決定
  由快通通信行以四十一萬五千六百七十元得標，影響該工程之決標價格。
二案經法務部調查局航業海員調查處台中站報請台灣台中地方法院檢察署檢察官偵查
  起訴。
    理      由
一訊據被告甲○○就其主辦台中縣龍井鄉竹坑村之社區廣播系統及文康廣播器材採購
  工程，並且由其以快通通信行、拓誠公司及曜陽公司三家估價單進行比價作業，而
  決定由快通通信行以四十一萬五千六百七十元得標之事實，固坦承不諱，惟否認事
  先與被告戊○○有任何犯意聯絡，而以虛偽比價之方式，意圖影響決標價格使其他
  廠商不為價格之競爭，並使戊○○以快通通信行之名義標取上開工程犯行，辯稱：
  我是依照程序處理競標，金額五十萬元以下只要二家廠商就可以比價，本無庸三家
  公司之估價單，本件工程原先就有拓誠公司及快通通信行提出估價單，依照規定即
  可以該二家估價單進行比價，但是被告為求慎重，所以又請曜陽公司提出估價單，
  足見被告並非虛偽比價。又該廣播系統及文康器材之工程因未達上網公開招標之金
  額，被告僅通知廠商比價並無違反政府採購法之規定，況斯時政府採購法適公布實
  施未久，被告僅為一村長，對此專業法令並不瞭解，毫無違法之動機及犯罪故意云
  云。另被告戊○○亦否認有何上開不法犯行，辯稱：其與快通通信行負責人廖啟安
  商議共同製作快通通信行名義之估價單參與竹坑村廣播器材設備採購案之比價，其
  為避免該採購案流標，遂又商得拓誠公司負責人陳啟智之同意，以拓誠公司名義製
  作估價單一紙參與比價，又其曾經打電話商請曜陽公司負責人陳總任在該採購比價
  案中與其配合，請陳總任將估價價格抬高，以利快通通信行得標，但事後陳總任並
  未繼續與其聯絡，其亦無與甲○○合意，使其他廠商不為價格之競爭云云。
二惟查，本件採購工程之招標，係以邀請二家以上廠商比價之方式辦理，被告戊○○
  商得拓誠公司及快通通信行之同意，以該二家廠商之名義提出估價單比價，另外被
  告甲○○則提出無意比價之曜陽公司之估價單參與比價，經甲○○於快通通信行之
  估價單上批示「擬採用」，於其餘二家之估價單上批示「擬不採用」，因而使快通
  通信行得標等情，業據被告二人於偵、審中供承不諱，核與證人廖啟安、陳啟智及
  陳總任所證情節大致相符，復有上開三家廠商之估價單（影本）在卷可稽，本件招
  標在形式上雖符合政府採購法之規定，然依被告戊○○供稱：「八十九年間某日甲○○通知我，表示有一個廣播系統工程要發包，請我先估價，我將估價單給甲○○
  後，表示我願意做本工程，希望本工程可否給我做，但甲○○表示需要數家公司來
  比價，不能直接給我做，我為提高得標之機率，打電話找拓誠公司負責人陳啟智表
  示要向他借牌來參加比價，陳啟智表示沒空處理，讓我自行處理即可，我在打過招
  呼後，即自行製作拓誠公司估價單：：估價單製作完成後，我請公司水電師父將拓
  誠公司之估價單送交村長甲○○，並交代水電師父估價單是拓誠公司的。」等語（
  九十年度他字第二一一六號卷戊○○九十一年一月十日調查筆錄），而其所送出之
  估價單，拓誠公司部分估價為４９２６２０元，快通通信行部分估價為４１５６７
  ０元，足見其有影響決標價格之意圖，並使拓誠公司不為價格之競爭，圖使快通通
  信行順利得標，事證至為明確，所為辯解稱其無使拓誠公司不為價格之競爭，殊無
  可採。另查曜陽公司部份之估價單，係由被告甲○○傳真予不知情之曜陽公司，且
  其中之估價，係其參照戊○○所送來之快通通信行及拓誠公司之估價單之金額，特
  地使估價金額低於拓誠公司而高於快通通信行，又甲○○在傳真估價單給曜陽公司
  之前，也曾打電話到曜陽公司，囑咐估價金額應如此等情，亦據被告甲○○於審理
  中供承甚明，核與證人陳總任所供大致相符，足認甲○○此舉顯然不是其所辯稱之
  要增加廠商比價之機會，而係作為虛偽比價之藉口，故意欲使快通通信行得標，而
  甲○○與快通通信行之負責人廖啟安並不相識，此為被告甲○○及證人廖啟安所供
  陳一致，若無相當之原因，甲○○應當不會獨厚快通通信行，被告戊○○供稱甲○○曾經先找其估價，其即表示願意承作，然事後其竟然沒有以其所經營之公司名義
  提出估價單參與比價，而由其提出拓誠公司及快通通信行之估價單參與比價，其又
  供稱「曜陽公司之估價單不是我所提供，但我曾經於本工程比價結果定案之前以電
  話先向該公司負責人陳總任表示，如果村長通知比價，這個工程我想做，請與我配
  合一下，也就是請該公司之估價價格抬高，不要比我的低，獲得陳總任同意，而我
  也有告知陳總任我的估價價格。」等語（九十一年一月十日調查站筆錄），參以此
  情，足認被告甲○○知悉拓誠公司及快通通信行之估價單，係被告戊○○所提出，
  也足以認定被告甲○○與戊○○事前就本件工程，已經合意要使戊○○借用名義之
  快通通信行得標，為避免他人懷疑，而另外取具其餘二家估價單為形式上之比價，
  非如戊○○所稱其請公司水電師父將拓誠公司之估價單送交甲○○，交代水電師父
  估價單是拓誠公司的，以避免甲○○發現和其有關。被告二人辯解稱無犯意之聯絡
  ，殊無可採。綜上所述，被告二人共同意圖影響決標價格，以合意使其他廠商不為
  價格之競爭之行為，事證甚為明確，被告二人犯行均堪認定。
三核被告甲○○、戊○○二人所為，均犯政府採購法第八十七條第四項之罪，被告二
  人就犯罪之實施，有犯意聯絡及行為之分擔，為共同正犯。被告戊○○選任辯護人
  雖為被告辯以：本件被告戊○○以快通通信行、拓誠公司名義借牌投標行為，應較
  符合九十一年二月六日修正公布政府採購法第八十七條第五項：「意圖影響採購結
  果或獲取不當利益，而借用他人名義或證件投標者，處三年以下有期徒刑，得併科
  新臺幣一百萬元以下罰金。容許他人借用本人名義或證件參加投標者，亦同。」之
  規定，該法以增列條項之方式對借牌投標、陪標行為加以處罰，而非修正該法第八
  十七條第四項條文，足徵借牌投標、陪標行為並非該法第八十七條第四項所規範的
  對象，又依罪刑法定主義，被告戊○○行為時並無該八十七條第五項之規定，自亦
  不得以修正後該法第八十七條第五項加以處罰，故被告戊○○之行為，應不構成犯
  罪云云。惟查九十一年二月六日修正公布之政府採購法第八十七條第五項規定，係
  單純借牌投標，只須行為人主觀上有影響採購結果或獲取不當利益之不法意圖，客
  觀上有「借用他人名義或證件投標」之行為即構成該罪，與同法第八十七條第四項
  主觀上意圖係為影響決標價格或獲取不當利益，而以契約、協議或其他方式之合意
  ，「使廠商不為投標或不為價格之競爭者」之行為有間。本件被告二人基於共同犯
  意聯絡，除由被告戊○○先借用快通通信行及拓誠公司名義參與投標外，被告二人
  為影響決標價格及獲取不當利益，另有積極聯絡並使名義上參與投標之廠商不為價
  格競爭之行為，被告二人上開犯行自應構成該法第八十七條第四項罪責，被告選任
  辯護人上開所辯，要難採取。原審審酌被告二人犯罪之動機、目的、手段、所生之
  危害及其等品行、智識程度與犯罪後之態度，並以本件工程採購之金額尚屬小型，
  其等犯罪所生之危害尚非重大等一切情狀，適用政府採購法第八十七條第四項、刑
  法第十一條前段、第二十八條，各量處被告二人有期徒刑六月，並以被告二人行為
  後，刑法第四十一條業經立法院通過修正為犯最重本刑五年以下有期徒刑之罪，而
  受六個月以下有期徒刑或拘役之宣告，因身體、教育、職業、家庭之關係或其他正
  當事由，執行顯有困難者，得以一元以上三元以下折算一日，易科罰金，並經總統
  於九十年一月十日公布，同月十二日生效，本件自應適用修正公布之新法，故又適
  用刑法第二條第一項前段、罰金罰鍰提高標準條例第二條及修正後刑法第四十一條
  第一項前段規定諭知易科罰金之折算標準，核其認事、用法及量刑，均稱妥適，被
  告二人上訴意旨否認犯罪並指原判決量刑過重，及檢察官仍執陳詞謂被告二人有圖
  利部份犯行（詳如後敘），均非可取，上訴為無理由，應予駁回。另檢察官上訴意
  旨雖又以：觀之本件快通通信行之估價單品名第七項電纜線數量四千八百六十公尺
  、單價二十三元、金額十一萬一千七百八十元；第八項接線架數量二百四十八個、
  單價一八二元、金額四萬五千一百三十六元等情，但本檢察官於九十一年二月四日
  下午二時許至台中縣龍井鄉竹坑村區域會勘結果：廣播系統纜線實際裝設之長度二
  千一百三十二公尺、接線架五十九個，有現場會勘紀錄及台灣區電氣工程同業公會
  台中辦事處九十一年三月五日台區電程會中字第○二五號函附卷足稽，足見實際施
  工與估價單所載不符，且查快通通信行負責人廖啟安提供擴大器等器材部份約十一
  萬元之報價金額，其他如電纜線、接線架及施工和按裝費（此部份費用共二十八萬
  一千九百十六元）實際均係被告戊○○報價，並由被告戊○○提供電纜線、接線架
  及施工、按裝完成，再由被告甲○○負責驗收，指摘原判決未察及此，遽為被告二
  人此部份無罪之諭知，均嫌未洽云云。但查，本件檢察官之起訴書所載犯罪事實、
  證據及所犯法條中，並未論及電纜線、接線架短少之情事，而檢察官於本件審理論
  告程序中，亦未提及此項事實之證據及理由，故公訴人上訴意旨所指上開部份之事
  實，既未經起訴，即非本案承審法院所應審理之範圍，原判決對此部份未予論述，
  核無違法之處。況此部份經本院再傳訊公訴人所指上開勘驗期日亦陪同勘查現場之
  證人，即台灣區電氣工程同業公會台中辦事處研究顧問乙○○到庭結證稱：「本案
  檢察官有會同到現場」、「（問：電纜線長度經實際測量為二一三二公尺，係以單
  條計算？）答稱：是從路線丈量，有的地方有一條的，也有二條的」、「（問：若
  以二條算，是否二一三公尺要加倍？）答稱：是的」、「（問：一條估價是二一三
  二公尺，若為雙條計算為四二六四公尺，則估價單上電纜線長度估算四八六○公尺
  是否相當？）答稱：當時我有向檢察官說，施工已經很久了，以前怎麼施工我不清
  楚，我是以實際到現場勘查的，也有看到二條的。當時電纜線長度丈量是二一三二
  公尺，若是二條估算為四八六○公尺是否相當很難講，但不會差太多」、「（問：
  若是電纜線長度為四八六○公尺，其接線架數量估算二四八個是否相當？）答稱：
  當時他們去現場看，說還有另外的線路，但是我去勘查時，檢察官只提供圖片，只
  看到一部份，其他不知道，不是就全部施工來看，只是就看得到的來看」、「（二
  一三二公尺是單條或是有二條的？）答稱：二一三二公尺是全部長度。有單條的也
  有二條的。施工的技術方面，過馬路線就會使用粗的，也不一定按照設計圖」、「
  （部份二條有多長？）答稱：部份有二條，二條有多長沒有記清楚」等語（參本院
  卷第一九七至第一九九頁），足見被告就此辯稱：被告於施工時，確實按照估價單
  之數量施作，惟因會勘時間距離完工驗收已歷二年，電纜線、接線架經過風吹日曬
  及其他因素自然會發生耗損減少，自難以此推論被告甲○○於驗收時有故意圖利之
  嫌等語，尚非無據。基上所述，檢察官此部份上訴即無足取，上訴為無理由，應予
  駁回。
四公訴意旨另以：
  (一)被告甲○○係台中縣龍井鄉竹坑村村長，負責辦理龍井鄉公所交辦之事務，並綜
    理村辦公室各項事務，為依據法令從事公務之人員，對於其所主管之前述工程設
    備採購案，於戊○○完工取得龍井鄉公所發給之工程款之後，收取戊○○所交付
    之賄款二萬元，因認被告甲○○、戊○○共同觸犯貪污治罪條例第六條第一項第
    四款之對於主管之事務圖利罪。
  (二)訊據被告甲○○否認於工程完工後有自被告戊○○收受二萬元報酬之情事，甲○○辯稱：戊○○有意要樂捐二萬元給台中縣龍井鄉竹坑村之龍天宮，作為廟會活
    動之費用，因為戊○○到龍天宮沒有遇見該宮之總務人員，所以請其將二萬元轉
    交龍天宮，而其隨後也將該二萬元轉交龍天宮之總務林蒼發，且明白告稱係高立
    電器行之戊○○所樂捐，林蒼發也有開立收據，後來其也將收據交給戊○○，該
    二萬元並非戊○○所交付之酬勞利益等語。被告戊○○則辯稱：所交付之二萬元
    ，確實是其樂捐給龍天宮，並非給甲○○之酬勞利益，只因為沒有遇見該宮總務
    人員，所以請村長甲○○代為轉交等語。
  (三)經查，前揭關於被告戊○○交付二萬元予甲○○乙節，戊○○於偵查中供稱：「
    甲○○並未向我收取回扣。」（參九十一年一月八日法務部調查局航業海員調查
    處台中站調查筆錄），於當日檢察官偵訊時，供稱：「當天向村長領得４１５６
    ７０元，但村長告訴我說廟裡要辦活動，要我贊助二萬元，我即交付他二萬元。
    」等語，於九十一年一月十日在法務部調查局航業海員調查處台中站接受調查時
    ，再供稱：「甲○○沒有索取回扣。領取工程款之後，甲○○向我表示竹坑村的
    廟要辦活動，請我贊助，所以我將領取的工程款拿出二萬元交給甲○○，作為贊
    助廟會活動之用，後來我有收到廟方寄來的感謝狀，上面記載捐款二萬元。」，
    上開各供詞均未稱該款係交付甲○○之酬勞，亦即無自白交付酬勞利益予甲○○
    之情形。而被告甲○○於審理中也稱該款係被告戊○○贊助廟裏活動之用，且其
    也已將該款轉交廟裏之總務林蒼發，林蒼發收款後當場開立載明捐款人為「高立
    公司」之收據，由其轉交戊○○等語。此部份事實經原審隔離訊問後，其中關於
    交付二萬元現金之地點部分，甲○○稱是在廟（龍天宮）附近的路旁交付，戊○○則稱是拿到甲○○家中請甲○○轉交廟方，關於轉交感謝狀之地點部分，甲○○供稱是拿到戊○○之公司交給戊○○，戊○○則稱是在廟那邊或廟附近轉交。
    雖然二人所述情節部分不相符，惟其餘關於戊○○要捐款給龍天宮之原因，要甲○○轉交之理由，轉交該款項之時間，以何人名義捐款，轉交感謝狀之時間，二
    人所述則屬相符。查本事件發生之時間為八十九年五、六月間，距今已逾二年之
    久，一般人記憶難免模糊，此為人之常情，因此渠等陳述縱稍有出入，尚難僅以
    此認為其等所述為虛偽。而證人即龍天宮之總務林蒼發於原審到庭證稱：八十九
    年五月十五日甲○○確實曾經拿過二萬元給廟方，說是高立公司樂捐之款，其當
    時有將該款登載於帳簿內，並且開立收據予甲○○收執等語，並當庭提出八十九
    年大陸進香樂捐禮簿、八十九年六月十四日往大陸進香收支明細表、龍天宮管理
    委員會收入傳票及分列帳，經原審當庭勘驗結果，其上確實記載：「高立電氣工
    程有限公司」樂捐二萬元（八十九年大陸進香樂捐禮簿、八十九年六月十四日往
    大陸進香收支明細表（收入）、八十九年大陸進香樂捐禮簿）、「８９年５月１
    ５日高立電機貸方２００００」（龍天宮管理委員會分列帳）、「８９年５月１
    ５日樂捐收入戊○○高立電機２００００」（龍天宮管理委員會收入傳票），而
    上開禮簿、收支明細表、收入傳票、分列帳，均屬舊冊，無偽造之情形，並經原
    審法院影印後留存影本附卷足稽，足見被告甲○○、戊○○辯稱該二萬元係作為
    龍天宮贊助款乙節，應足認為真實。是被告甲○○並未因使戊○○借用名義之快
    通通信行得標本件工程而自戊○○處取得二萬元不法利益，而戊○○亦無因此而
    交付二萬元酬勞利益給甲○○，此項事實足堪認定。另查，被告戊○○以快通通
    信行之名義標取本件工程之後，均依約完成該工程，未見有何瑕疵，或從中獲取
    不法之利益，難認被告甲○○有何圖利於戊○○之行為，雖戊○○因此而以快通
    通信行之名義取得承包該工程之權利，且於完工之後依約取得工程款，然此係其
    依法應得之報酬，尚難認為係其所取得之不法利益，因此也不能認為此部份甲○○有圖利於戊○○之犯行。至於公訴人所稱證人廖啟安稱估價單係戊○○在處理
    ，陳啟智稱估價單係授權戊○○處理，陳總任稱估價單係村長所傳真，以為僅係
    編列預算，所以才在上面蓋公司大小章，然該三家估價單不論品名、數量、單價
    、金額備註各欄均順序相同，且貨品之排列順序亦復相同等情，乃被告二人為使
    快通通信行順利得標本件工程，意圖影響決標價格使其他廠商不為價格之競爭，
    所共同使用之手段，尚與被告二人是否有共同圖利之犯行無關。原審以查無其他
    積極證據足以證明戊○○於事後有交付二萬元不法酬勞予甲○○之犯行，因公訴
    人認此部份與前開論罪科刑部分有牽連犯之關係，屬裁判上一罪，而不另為無罪
    之諭知，認事用法並無不當，公訴人上訴仍執前詞指摘原判決不當，為無理由，
    應予駁回。
五公訴意旨又以：
  (一)被告己○○於八十八年五月間，因業務上之關係與龍井鄉公所之清潔隊總務林靜
    芬接觸，獲悉台中縣龍井鄉公所有垃圾箱採購案，己○○竟以勤嘜有限公司（下
    稱勤嘜公司）之名義，擅自偽造該公司每個垃圾箱五萬元（起訴書雖如此記載，
    然實際上該估價單並未載明單價每只五萬元，而係記載九只總價４６８０００元
    含百分之五營業稅。）之估價單並蓋上該公司之大小章後參與投標。又丁○○係
    位於台中市○○路○段二九七號一樓漢麟實業有限公司之負責人（以下簡稱漢麟
    公司），為商業會計法所稱之商業負責人，且為從事業務之人，負有製作所得扣
    繳暨免扣繳憑單之義務，渠明知向台中縣龍井鄉公所承作之垃圾箱每只單價為三
    萬元，合計九只垃圾箱共二十七萬元，竟與己○○基於偽造文書之犯意聯絡，經
    由己○○之指示，於八十八年六月間某日，以漢麟公司之名義開立發票號碼00
    000000金額每只五萬元九只共四十五萬元之不實發票一紙，將此不實事項
    登載於其業務上所作成之會計憑證統一發票，並於同年月某日由丁○○之妻李麗
    琴持該發票向台中縣龍井鄉公所請款，嗣由龍井鄉公所簽發面額為四十五萬元之
    禁止背書轉讓支票給李麗琴，再由李麗琴交付予丁○○，丁○○乃將上開支票提
    示兌領取得上開工程款，預扣差價十八萬元之百分之五之稅金即九千元後，支付
    十七萬一千元予己○○，而共同行使偽造之業務上登載不實之文書，足以生損害
    於龍井鄉公所。因認被告己○○與丁○○均犯商業會計法第七十一條第一項第一
    款商業負責人填製不實會計憑證罪，被告己○○另犯刑法第二百十六條、第二百
    十五條之罪嫌云云。
  (二)訊據被告丁○○否認有何違反商業會計法犯行，於審理中辯稱：我並無故意虛報
    ，我是依照採購程序開立發票，當初是誤會要做簡單的，是要給公司去標，才說
    三萬元，我所以將責任推給己○○，是因為當時我積欠友人朱晉生金錢，為要向
    我妻子李麗琴騙取金錢還債，而欺騙我妻說應給十七萬一千元之差價予己○○，
    並安排一位我在酒店認識之阿文小姐向我妻子謊稱受己○○之委託向我妻子拿錢
    ，我自阿文處取得十七萬一千元之後，隨即向朱姓友人償還欠款，並沒有交付酬
    金給己○○等語。另被告己○○則始終否認公訴人所指之犯行，辯稱：勤嘜公司
    確有參加台中縣龍井鄉公所垃圾箱採購案之投標，勤嘜公司之投標事務及公司大
    小章，均由林怡翠負責及保管，勤嘜公司之估價單，並非其所制作，估價單上勤
    嘜公司之大小章，亦非其所蓋用，而其只是因業務上之關係，代替勤嘜公司與漢
    麟公司送件而已，並沒有指示漢麟公司如何填寫估價及如何開立發票各等語。
  (三)公訴意旨認為被告丁○○觸犯商業會計法第七十一條第一項第一款商業負責人填
    製不實會計憑證罪，無非係以被告丁○○於偵查中已經坦承其與被告己○○之犯
    行，而與證人李麗琴證述情節相符，並有台中縣龍井鄉公所支出傳票及黏貼憑證
    用紙各一紙附卷可稽，認被告丁○○自白與事實相符，為其依據。而公訴意旨認
    被告己○○犯刑法第二百十六條、第二百十五條之罪，另與丁○○共同觸犯商業
    會計法第七十一條第一項第一款商業負責人填製不實會計憑證罪，係以被告己○○雖否認犯行，然其不否認曾替漢麟公司送過估價單，並以證人林靜芬於偵查中
    證稱：「（本件採購案估價單如何而來？）剛才檢察官提到己○○，我想起來，
    當時蔡小姐於五月下旬到辦公室來，我想她在環保器材公司上過班，認識的廠商
    比較多，就問他有無認識之廠商，我就請他幫我拿二家廠商之估價單，隔了幾天
    之後她就拿了這二家（勤嘜與漢麟公司）過來，我沒有實際見過這二家估價單公
    司的人。」等語，證人林怡翠證稱：「勤嘜公司之大小章有一份在我這裡保管，
    該段期間我因父親生病及過世，我都在忙我父親的事，期間我並未承包龍井鄉公
    所垃圾箱工程，亦未指示己○○拿勤嘜公司估價單去競標龍井鄉公所垃圾箱採購
    案。」等語，及被告丁○○於偵查中之自白、證人李麗琴於偵查中證稱：「（在
    你台中市○○路住處你接到交付十七萬多元的己○○電話，叫你拿給她，有同事
    會來拿錢的己○○是否為庭上之己○○？）是。」等語，認被告己○○確曾指示
    被告丁○○填製不實之統一發票持以向台中縣龍井鄉公所請款云云，為其依據。
    惟按「刑事訴訟法既採自由心證主義，關於人證之供述，法院自可斟酌一切情形
    以為取捨，不能因其供述時期有先後不同，即執為判定證據力強弱之標準，上訴
    意旨謂應憑初供，未免無據」。另「證據之取捨及證明力之判斷，屬事實審法院
    之職權行使，許其依自由心證予以認定，證人先後所述互有歧異時，尤應根據經
    驗法則及論理法則，參酌其他旁證而為取捨，自無所謂案重初供之必然」。最高
    法院二十九年上字第七九五號、八十五年度台上字第六○八四號判決均著以明文
。經查：(1)本件台中縣龍井鄉公所之垃圾箱採購案，漢麟公司及勤嘜公司之估價
    單固然係由被告己○○送至龍井鄉公所給承辦人員林靜芬，然關於勤嘜公司之估
    價單是否己○○盜用該公司之大小章偽造後送至龍井鄉公所，此部份公訴人係以
    證人林怡翠上開於偵查中之證詞為依據。然依證人林怡翠於九十一年八月十四日
    原審審理時證稱：「龍井鄉公所垃圾箱採購案，勤嘜公司之董事長有授權我處理
    ，估價單是我用印之後交給己○○送出去，並不是己○○盜用公司之大小章偽造
    的。」等語，又證人即勤嘜公司負責人林武彥於同日亦證稱：「垃圾箱的採購案
    ，實際上都是由林怡翠在處理。」等語，核與其於九十一年一月八日檢察官偵訊
    時證稱：「本公司之環保工程業務，包括廠商聯繫、工程設計及參與投標事項等
    ，均係由職員林怡翠負責。」「八十八年五月間，林怡翠告訴我龍井鄉公所有垃
    圾箱採購案，渠有意參與投標，我亦應允，林怡翠即著手準備相關參與投標事宜
    。」「勤嘜公司確實有在八十八年五月間參與投標台中縣龍井鄉公所垃圾箱採購
    案。」等情相符，足見勤嘜公司確有參加台中縣龍井鄉公所垃圾桶採購案之投標
    ，該公司既然確實參與投標，就不必偽造估價單，是前述蓋用勤嘜公司大小章之
    估價單，應非被告己○○所偽造。另依證人林怡翠於九十一年一月十日接受調查
    時供稱：「我八十八年一月間就在勤嘜公司任職業務員，所以勤嘜公司的大小章
    會在我這裡。」等語，勤嘜公司之投標事務既係由林怡翠負責，而勤嘜公司之大
    小章亦由林怡翠所保管，而非被告己○○，己○○要取用該公司之大小章應非容
    易之事，尚難僅以林怡翠於調查站調查時聲稱該段期間其因父親生病及過世，其
    都在忙其父親的事，期間其並未承包龍井鄉公所垃圾箱工程，亦未指示己○○拿
    勤嘜公司之估價單去競標龍井鄉公所垃圾箱採購案云云，即認為該公司之估價單
    係由被告己○○所偽造。況依照證人林武彥前開證詞，已經足以認定勤嘜公司確
    有參加台中縣龍井鄉公所垃圾箱採購案之投標，是前述勤嘜公司之估價單，並非
    被告所制作，其上勤嘜公司之大小章，亦非被告己○○所蓋用。另查被告己○○
    係受僱於林怡翠，而林怡翠與台中縣龍井鄉公所之職員林靜芬、清潔隊隊長張基
    昌及漢麟公司負責人丁○○均認識，若己○○膽敢偽造勤嘜公司之估價單並親自
    送件，必定被發覺，而若該公司因此得標，尚有承作工程及領款等手續，仍需該
    公司處理，己○○也不能從中獲取任何利益，衡情其實無必要偽造估價單參與投
    標，至於林怡翠於調查站接受調查時所謂未參與投標且不知前述估價單云云，應
    係突遭檢調機關傳訊之初所為推卸之詞。(2)再查，被告丁○○及證人即丁○○之
    妻李麗琴於偵查程序中，雖然有上開不利於被告己○○之供述，然渠等係夫妻，
    於所經營之公司發生採購上之弊端或有弊端之嫌疑時，難免將責任推給他人而為
    不實之供述，而共同被告之陳述固然可作為其他被告犯行之證據，然必該共同被
    告之陳述也屬真實而有確實之證據可資證明，方可採為其他被告犯行之證據，尚
    難僅以該共同被告聲稱與其他被告間無何怨隙，遽認該共同被告之陳述即屬真實
    。本件被告丁○○上開於偵查程序中所為不利於己及己○○之供述，並無確實之
    證據可資證明所述為真實，而證人李麗琴乃其配偶，所為證詞難免偏袒丁○○，
    且李麗琴於原審審理時係證稱並非將十七萬一千元交付在法庭上之己○○，與其
    在偵查程序中所述不相一致，其此部分之供述，即難遽以採信。而本件經原審隔
    離訊問被告丁○○及證人李麗琴、朱晉生等人，丁○○供稱欠朱晉生十三萬元，
    分三次借款，其中二次各借五萬元，其中一次借三萬元，是在其配偶將十七萬一
    千元交付其所安排之阿文小姐當天晚上，其將欠款交付朱晉生，而證人朱晉生也
    證稱丁○○向其借款共十三萬元，分三次借，其中二次各借五萬元，其中一次借
    三萬元，而丁○○是在晚間清償交付十三萬元等語。又被告丁○○與證人李麗琴
    均供稱渠等就日常生活所需之費用，都是丁○○向李麗琴索取。依照其等之供述
    ，本院認被告丁○○於審理時所供其於當時因積欠朱晉生債務，不敢讓李麗琴知
    悉，為要向其妻子李麗琴騙取金錢還債，而欺騙其妻說應給十七萬一千元之差價
    予己○○，並安排一位其在酒店認識之阿文小姐向其妻子謊稱受己○○之委託向
    其妻子拿錢，其自阿文處取得十七萬一千元之後，隨即向朱姓友人償還欠款等情
    ，較為符合情理，而堪予採信，得據此認定被告己○○並未向丁○○或李麗琴取
    得十七萬一千元。末查，關於漢麟公司就本件垃圾箱之估價，依照丁○○之陳述
    ，稱當初己○○只提起該案所要之垃圾箱約一點七立方米，其計算之結果每個約
    三萬元，而將該價格送給建奕公司，但後來才知道要另外附設計圖面，材質為不
    銹鋼，內裡要有通水結構，且要送到龍井鄉公所，營業稅為內含，交貨時間很急
    僅約七至十天，因此要將這些成本算進去，所以正式估價為每個垃圾箱五萬元（
    總價為四十五萬元），經核對與勤嘜公司之估價總價為四十六萬八千元（含百分
    之五營業稅），相差僅一萬八千元，是丁○○就每個垃圾箱之估價為五萬元，應
    屬正常，若每個垃圾桶之估價為其於偵查程序中所說之三萬元，反而與市場行情
    不符，且每只垃圾桶之製作成本為三萬元或五萬元，並非發票上所應記載之事項
    ，從而每只垃圾桶之製作成本若干，應與本件發票所記載之出售價格無關，被告
    丁○○經再次估算後，以每個垃圾箱五萬元為內容書寫估價單參與投標，嗣於得
    標後據此金額開立發票，應無不實記載可言，本院據此也認定其於偵查程序中所
    稱係受己○○之指示而為虛偽之報價云云，乃為不實而無可採信，而以其於審理
    中所為供述為真實可採。綜上說明，被告丁○○，證人林怡翠、李麗琴於本件偵
    查程序中之初供既有上開不足採取之情，本院認自以渠等嗣於審理中經嚴格證明
    調查證據程序之供述較符合事理，而堪予採信。原審以查無其他積極證據足以證
    明被告丁○○、己○○有何偽造文書或違反商業會計法犯行，認為不能證明渠等
    犯罪，予被告丁○○、己○○二人無罪之諭知，認事用法並無不當，公訴人仍執
    前詞指摘原判決不當，為無理由，應予駁回。
五據上論結，應依刑事訴訟法第三百六十八條，判決如主文。
本案經檢察官丙○○到庭執行職務。
中      華      民      國      九十二  年      四      月      二十三  日
                                臺灣高等法院臺中分院刑事第二庭
                                      審判長法  官  羅  禮  政
                                            法  官  蔡  聰  明
                                            法  官  陳  欣  安
右正本證明與原本無異。
如不服本判決應於收受送達後十日內向本院提出上訴書狀，其未敘述上訴之理由者並
得於提起上訴後十日內向本院補提理由書（均須按他造當事人之人數附繕本）。
                                            書記官  紀  美  鈺
中      華      民      國      九十二  年      四      月      二十五  日
附錄論罪科刑法條：
政府採購法第八十七條第四項
意圖影響決標價格或獲取不當利益，而以契約、協議或其他方式之合意，使廠商不為
投標或不為價格之競爭者，處六月以上五年以下有期徒刑，得併科新臺幣一百萬元以
下罰金。
                                                                        Ａ


司法院資訊處製作；財團法人民間司法改革基金會備份。
